【裁判字號】    97,交易,568
【裁判日期】    980210
【裁判案由】    過失傷害
【裁判全文】
臺灣臺北地方法院刑事判決             97年度交易字第568號
公  訴  人  臺灣臺北地方法院檢察署檢察官
被      告  甲○○
上列被告因業務過失傷害案件，經檢察官提起公訴（97年度調偵
字第638 號），本院判決如下：
    主  文
甲○○無罪。
    理  由
一、公訴意旨略以：被告甲○○係營業小客車司機，為從事駕駛
    業務之人，於民國96年7 月22日凌晨0 時5 分許，駕駛車牌
    號碼783─CQ 號營業用小客車，沿臺北市大安區○○○路由
    西向東方向行駛，途經和平東路2 段與復興南路2 段口，欲
    左轉復興南路，本應注意車輛行駛至交岔路口時，其行進、
    轉彎，應遵守燈光號誌或交通指揮人員之指揮，遇有交通指
    揮人員指揮與燈光號誌並用時，以交通指揮人員之指揮為準
    ，且轉彎車應讓直行車先行，而依當時之情形，並無不能注
    意之情事，竟疏未注意，未禮讓告訴人乙○○所騎乘車牌號
    碼F9E－253號重型機車，沿和平東路2段由對向車道由東向
    西方向直行而來，即先行逕行左轉，進而與該車發生碰撞，
    導致乙○○因而受有兩側上、下頷骨骨折及左側顱骨骨折併
    下唇裂傷、下唇穿透性裂傷、左下肢裂傷、右下肢擦傷之傷
    害，因認被告涉犯刑法第284條第2項前段之業務過失傷害罪
    嫌。
二、按犯罪事實應依證據認定，無證據不得認定犯罪事實；又不
    能證明被告犯罪者，應諭知無罪之判決，刑事訴訟法第154
    條第2 項、第301 條第1 項分別定有明文。又事實之認定，
    應憑證據，如未能發現相當證據，或證據不足以證明，自不
    能以推測或擬制之方法，為裁判基礎；且認定不利於被告之
    事實須依積極證據，苟積極證據不足為不利於被告事實之認
    定時，即應為有利於被告之認定（最高法院40年臺上字第86
    號、30年上字第816 號判例意旨參照）。且刑事訴訟上證明
    之資料，無論其為直接證據或間接證據，均須達於通常一般
    之人均不致於有所懷疑，而得確信其為真實之程度，始得據
    為有罪之認定，若其關於被告是否犯罪之證明未能達此程度
    ，而有合理性懷疑之存在，致使無從形成有罪之確信，根據
    「罪證有疑、利於被告」之證據法則，即不得遽為不利被告
    之認定（最高法院76年度台上字第4986號判例意旨可資參照
    ）。
三、公訴意旨認被告涉犯前開罪嫌，無非係以：被告甲○○之供
    述、告訴人乙○○之指訴、告訴代理人江萬寶之指訴、證人
    丙○○、申禮豪之證述，及道路交通事故當事人登記聯單、
    道路交通事故現場圖、道路交通事故調查報告表、道路交通
    事故補充資料表、通事故談話紀錄表、道路交通事故肇事人
    自首情形紀錄表、酒精測試值、臺北市立聯合醫院診斷證明
    書、現場照片、車損照片、臺北市交通管制工程處97年3 月
    13日北市交工控字第09731128500 號函、臺北市車輛行車事
    故鑑定委員會鑑定意見書，並以：本案被告於駕駛汽車時，
    依規定應注意車前狀況，並隨時採取必要之安全措施，於行
    至交叉路口時並應遵守燈光號誌之指示，另轉彎車應讓直行
    車先行，然被告於行經復興南路與和平東路口時，因疏未注
    意上開義務而與告訴人之機車發生碰撞，縱告訴人亦可能有
    過失，然被告仍確實有應注意能注意而不注意之過失等語，
    為其主要論據。訊據被告固不否認其係營業用小客車之駕駛
    人，以駕車運送人員為業，並於前揭時、地駕駛車牌號碼78
    3─CQ 號營業小客車與告訴人所騎乘之前揭機車發生碰撞，
    致告訴人受有上開之傷害等情，惟堅決否認有何業務過失傷
    害犯行，辯稱：當時和平東路2 段左轉復興南路2 段之左轉
    號誌為綠燈，伊才左轉，伊左轉至路中央時，先聽到和平東
    路2 段東向西方向傳來很大的機車引擎聲音，接著見告訴人
    之機車疾駛前來，隨即撞上伊所駕駛前揭車輛之右後車門，
    事發突然，伊根本來不及閃避，但伊絕對沒有闖紅燈等語。
四、經查：
  (一)被告甲○○係營業小客車司機，於96年7 月22日凌晨0 時5
    分許，駕駛車牌號碼783─CQ 號營業用小客車，沿臺北市大
    安區○○○路由西向東方向行駛，途經和平東路2 段與復興
    南路2 段口，左轉復興南路時，與沿和平東路2 段由東向西
    方向直行之告訴人乙○○所騎乘之車牌號碼F9E－253號重型
    機車發生碰撞，致告訴人倒地昏迷，並受有兩側上、下頷骨
    骨折及左側顱骨骨折併下唇裂傷、下唇穿透性裂傷、左下肢
    裂傷、右下肢擦傷傷害之事實，業據告訴人於警詢、偵訊及
    本院審理中指述明確（見他卷第34頁反面、偵卷第10頁、本
    院卷第49頁正反面），核與證人即目擊者申禮豪於偵查中（
    見他卷第61頁）、丙○○於偵查中及本院審理時之證述（見
    他卷第60頁、本院卷第36頁反面）大致相符，並有道路交通
    事故現場圖、道路交通事故調查報告表(一)(二)、談話紀錄表、
    補充資料表、臺北市立聯合醫院96年8 月15日診字第096080
    00337 號診斷證明書暨同年10月9 日甲字第0208號驗傷診斷
    書各一份在卷可稽（見他卷第6 頁至第7 頁、第40頁至第47
    頁）。而上開路口設有行車管制號誌且號誌動作正常，又和
    平東路左轉（即西往北）復興南路之左轉燈顯示為綠燈時，
    和平東路由東往西直行方向顯示為紅燈乙情，亦有道路交通
    事故調查報告表(二)、臺北市交通管制工程處97年11月13日北
    市交工控字第09734793500 號函各1份附卷可參（見他卷第4
    2 頁、本院卷第25頁），均堪信為真實，故依被告及告訴人
    二人之行車方向及號誌變換情形，必有一方違反行車管制號
    誌而肇致本案車禍，並使告訴人受有前揭傷害。是本案之爭
    點厥為告訴人所受之上開傷害，是否係因被告之過失行為所
    致。
  (二)訊據證人即於上揭時、地在復興南路2 段由北往南方向，欲
    左轉和平東路，而在復興南路2 段道路上停等紅燈之計程車
    駕駛人丙○○於本院審理時證稱：伊於96年7 月22日凌晨駕
    駛計程車由復興南路由北往南方向，欲左轉和平東路，而在
    復興南路2 段路面上停等紅燈時，聽到一聲很大的撞擊聲，
    便直覺有車禍發生，但因該處有一根水泥柱擋住伊之視線，
    故伊並未親眼看到撞擊的過程，亦無特別觀看事故雙方之號
    誌燈狀況，惟伊很確定伊自聽到該很大的碰撞聲還楞了一下
    ，約4 秒到6 秒後，伊行駛方向之復興南路南北直行號誌燈
    即轉為綠燈，故伊判斷被告由和平東路由西往北左轉復興南
    路時，該左轉燈應是綠燈，且伊能確認被告所駕駛的車輛是
    跟著好幾部車左轉，且左轉車已經快轉完了，被告所駕駛之
    前開車輛可能是最後一部或二部左轉復興南路的車輛，而伊
    也是因此才在警員製作交通事故談話紀錄時，判斷闖紅燈者
    疑似是告訴人等語綦詳，又證人丙○○與被告及告訴人間均
    無特殊親誼或恩仇怨隙，亦無證據證明其有偏頗任何一方之
    虞，是其上開證述之在場見聞內容，應屬真實可信，堪認本
    案事故發生時肇事路口之交通號誌時相，應係距復興南路南
    北直行號誌轉為綠燈前至少4 秒至6 秒之上一時向。
  (三)又參以本案碰撞地點即臺北市大安區○○○路2 段與復興南
    路2 段交叉路口於上開時間之交通號誌時制係採「南北向左
    轉保護加西向東遲閉四時向」運作，第一時向為復興南路南
    北向直行右轉通行30秒（含黃燈3 秒及全紅清道2 秒），第
    二時向為復興南路南北向左轉及右轉通行20秒（含黃燈3 秒
    及全紅清道2 秒），第三時向為和平東路東西向直行右轉通
    行55秒（含黃燈3 秒及全紅清道2 秒），第四時向為和平東
    路西向東直行右轉及左轉通行與復興南路北往南右轉通行15
    秒（含黃燈3 秒及全紅清道2 秒），又和平東路西往東由直
    行右轉綠燈轉為直行右轉及左轉綠燈過程，於西往東方向無
    黃燈時段，東往西方向係由綠燈轉為紅燈，和平東路「東往
    西」及「西往東」之號誌運作並不相同；再和平東路左轉（
    即西往北）復興南路之左轉燈顯示為綠燈時，和平東路由東
    往西直行方向顯示為紅燈等情，有臺北市交通管制工程處97
    年11月13日北市交工控字第09734793500號 函1 份附卷可考
    （見本院卷第25頁至第26頁），足認復興南路南北直行綠燈
    （即第一時向）開始前之上一時向為和平東路西向東直行右
    轉及左轉通行與復興南路北往南右轉通行之第四時向，且於
    和平東路左轉復興南路之左轉燈顯示為綠燈時，和平東路由
    東往西直行方向為紅燈，再佐以告訴人前揭機車倒地與本案
    事故散落物之位置多集中在復興南路之分隔島前方平行處，
    有上開道路交通事故現場圖1 張附卷可稽（見他卷第40頁）
    ，另依該現場圖所示，由復興南路路面邊線至分隔島之距離
    為25公尺（3.4+3+3+3.1 ，比例尺為2 公尺），且地上並未
    有被告所駕前揭車輛之煞車痕，亦無證據證明被告有何超速
    之情，足認被告之車速係在得即時煞停之範圍，故若以被告
    所自陳當時之行車車速為10公里之速度計算，其自系爭和平
    東路路口至肇事地點（即和平東路東向西車道與復興南路之
    分隔島前方平行路面交會處），約需9 秒（計算公式：時間
    ＝距離÷速率，即25公尺÷10000公尺×3600 秒），縱以臺
    北市市區道路行車之法定速限50公里計算，亦約需1.8 秒（
    計算公式：25公尺÷50000公尺×3600秒） 等情，輔以證人
    丙○○上開證述：伊很確定伊自聽到該很大的碰撞聲還楞了
    一下，約4 秒到6 秒後，伊行駛方向之復興南路南北直行號
    誌燈即轉為綠燈等語，及該路口號誌由第四時向轉換為第一
    時向期間尚包括黃燈3 秒及全紅清道2 秒等情，堪認被告於
    上開時間通過前揭和平東路2 段由西向東路面之停止線時，
    和平東路左轉復興南路之號誌燈應非紅燈無誤，是被告辯稱
    ：伊並無闖紅燈，當時和平東路2 段左轉復興南路2 段之左
    轉號誌為綠燈，伊才左轉等語，尚非無稽。
  (四)再告訴人乙○○於警詢時及偵查中雖陳稱伊並未闖紅燈等情
    ，惟於本院審理時以證人身份結證稱：「（問：如何發生車
    禍？）答：不記得；（問：能夠確定當時你的行駛方向燈號
    是綠燈嗎？）答：我無法確定；（問：所以有可能你闖紅燈
    ？）答：有」等語綦詳（見本院卷第49頁正反面），是其前
    後指述已有不一，非無瑕疵可指，再衡之其於警詢、偵查中
    所言均係以告訴人身份為之，並未具結，其指述之憑信性自
    較其於本院審理時經具結擔保之證述為低，故應以其於本院
    審理時之證述較為可採，是告訴人既無法排除己身闖紅燈之
    可能性，則其指述係由被告闖紅燈致肇本案車禍云云，並非
    無疑，又前開指述係以使被告受不利之認定為主要目的，自
    不得以其有瑕疵之指述作為不利被告之認定。
  (五)另公訴人雖以臺北市車輛行車事故鑑定委員會鑑定意見書為
    據，認被告有未注意遵守交通號誌指示行進之過失，而前開
    鑑定意見書第伍點肇事分析係記載：「…(七)又依雙方當事人
    車輛車損狀況、部位及兩車最終停置位置，並參酌雙方當事
    人之陳述內容推析，由於證人羅君（即丙○○）針對該路口
    之號誌運作情況前後證詞不一，且目前尚無其他明顯跡證可
    以證實肇事當時該路口之號誌運作確係屬在第一時向或第二
    時向下。... 是以江君（即乙○○）與王君（即甲○○）皆
    涉有『違反號誌管制』之嫌。(八)綜上所述推論，江君『涉嫌
    違反號誌管制』與王君『涉嫌違反號誌管制』同為本次事故
    之肇事原因」等情（見偵卷第7 頁），足認臺北市車輛行車
    事故鑑定委員會因無法判斷究係被告或告訴人違反號誌管制
    闖紅燈，因而認定雙方均「涉嫌」違反號誌管制，是該會鑑
    定意見既無法明確判斷本案何人有未依號誌指示行車之先決
    問題，即率認雙方皆涉有『違反號誌管制』之嫌，該鑑定意
    見即難認持平公允，自難憑此遽為不利於被告之認定。基上
    所陳，本院尚無從認定被告有何未遵守行車號誌行進，致發
    生本案車禍之過失行為存在。
  (六)至公訴人另認被告有未注意車前狀況之過失乙節，惟觀之上
    開道路交通事故現場圖及現場照片7 張（見他卷第71頁至第
    72頁），可知本案肇事地點係在和平東路東向西車道與復興
    南路之分隔島前方平行路面交會處，即上開交叉路口之中央
    處之情，已如上述，足認被告自和平東路2 段由西向東車道
    欲左轉駛往復興南路，於事故發生時，該車已轉彎過半，再
    參以證人乙○○於本院審理時證稱：是伊騎乘機車撞上被告
    所駕駛之前揭計程車，不是被告駕車撞伊等語明確（見本院
    卷第49頁反面），復佐以告訴人騎乘之上開機車車損位置係
    在前車頭，而被告所駕駛前揭車輛之車損位置係在右後車門
    及車窗處等情，亦有道路交通事故補充資料表1 紙存卷可考
    （見他卷第47頁），益見被告所駕駛之上開車輛已自和平東
    路西向東路面左轉駛入和平東路東向西路面，欲繼續前行轉
    往復興南路時，即因告訴人貿然前行而遭告訴人撞擊其車輛
    右後車門處，自已無從注意及閃避，況被告於通過和平東路
    2 段由西向東路面之停止線時，和平東路左轉復興南路之號
    誌燈應非紅燈之情，業已認定如前，則被告於遵守號誌指示
    行進肇事路口，本可合理期待告訴人亦遵守號誌指示行進，
    不致在和平東路東往西方向號誌尚為紅燈時進入路口，惟告
    訴人貿然闖越紅燈前行，而與行至肇事處之被告汽車發生碰
    撞，如此猝不及防之危險狀況，本非被告所能預見，亦無防
    免之可能性存在，實難認被告就本案事故之發生，有何未注
    意車前狀況之過失。
  (七)末按，汽車駕駛人對於防止危險發生之相關交通法令規定，
    業已遵守，並盡相當之注意義務，以防止危險發生，始可信
    賴他人亦能遵守交通規則並盡同等注意義務，若因此而發生
    交通事故，方得以信賴原則為免除過失責任（最高法院84年
    度台上字第5360號判例意旨參照）。又所謂信賴原則，指行
    為人在社會生活中，於從事某種具有危險性之特定行為時，
    如無特別情事，在可信賴被害者或其他第三人亦會相互配合
    ，謹慎採取適當行動，以避免發生危險之適當場合，倘因被
    害者或其他第三人之不適當行動，而發生事故造成損害之結
    果時，該行為人不負過失責任（最高法院88年度台上字第18
    52號判決意旨可參）。本案既無證據證明被告有何未遵守交
    通號誌之指示行進及未注意車前狀況之違規行為，均詳如前
    述，則被告應可信賴參與交通行為之告訴人，亦將同時為必
    要之注意，相互為遵守交通秩序之適當行為，而無考慮告訴
    人將會有違反交通規則之不當行為之義務，是以，即使被告
    左轉至上開路口中央時，有聽見和平東路2 段東向西方向傳
    來很大的機車引擎聲音，接著見告訴人之機車疾駛前來，但
    已無從閃避，致告訴人所騎乘之上開機車撞上伊所駕駛之前
    揭車輛，並使告訴人受有上揭之傷害，惟本案既無證據證明
    被告有何違規行為，揆諸前開關於信賴原則之說明，仍難課
    以被告過失之責。
  (八)此外，告訴代理人江萬寶之指訴、證人申禮豪之證述、道路
    交通事故當事人登記聯單、道路交通事故現場圖、道路交通
    事故調查報告表、道路交通事故補充資料表、通事故談話紀
    錄表、道路交通事故肇事人自首情形紀錄表、酒精測試值、
    臺北市立聯合醫院診斷證明書、現場照片、車損照片、臺北
    市交通管制工程處97年3 月13日北市交工控字第0973112850
    0 號函等，僅能證明被告確有於上開時、地駕車與告訴人騎
    乘之機車發生碰撞，告訴人因此受有傷害之事實，尚不足以
    認定被告對本案事故之發生為有過失，併予敘明。
五、綜上所述，被告雖於上揭時、地駕車與告訴人騎乘之機車發
    生碰撞，告訴人並因此受有傷害，然公訴人所舉事證無法積
    極證明被告有何未遵守交通號誌之指示行進及未注意車前狀
    況或其他肇致本案事故發生之過失行為，此外，復查無其他
    積極證據足認被告確有公訴意旨所指之業務過失傷害犯行，
    無法證明被告犯罪，依首揭法條規定及判例意旨之說明，自
    應為被告無罪之諭知。
據上論斷，應依刑事訴訟法第301 條第1 項，判決如主文。
本案經檢察官杜慧玲到庭執行職務
中    華    民    國    98    年    2    月    10    日
                    交通法庭  審判長法  官  林春鈴
                                    法  官  姚念慈
                                    法  官  謝昀璉
上正本證明與原本無異。
如不服本判決應於收受送達後10日內向本院提出上訴書狀，並應
敘述具體理由；其未敘述上訴理由者，應於上訴期間屆滿後20日
內向本院補提理由書（均須按他造當事人之人數附繕本）「切勿
逕送上級法院」。告訴人或被害人如對於本判決不服者，應具備
理由請求檢察官上訴，其上訴期間之計算係以檢察官收受判決正
本之日期為準。
                                    書記官  鄭雅文
中    華    民    國    98    年    2     月    11    日


司法院資訊處製作；財團法人民間司法改革基金會備份。
